【裁判字號】    99,上易,1133
【裁判日期】    990810
【裁判案由】    詐欺
【裁判全文】
臺灣高等法院刑事判決                99年度上易字第1133號
上  訴  人
即  被  告  乙○○
選任辯護人  黃東熊律師
            徐揆智律師
            林幸慧律師
上列上訴人因詐欺案件，不服臺灣宜蘭地方法院98年度易字第40
1號，中華民國99年4月22日第一審判決（起訴案號：臺灣宜蘭地
方法院檢察署98年度偵字第1385號），提起上訴，本院判決如下
：
    主  文
原判決撤銷。
乙○○無罪。
    理  由
一、公訴意旨略以：被告乙○○可預見將其所有之帳戶提供予不
    特定之第三人使用，將使該帳戶成為詐騙集團存取詐騙款項
    之用，仍基於縱使他人持其所請領之金融機構帳戶作為存取
    詐取款項之用，亦不違背其本意之不確定故意，於民國97年
    1 月間某日，在不詳地點，將其在永豐商業銀行宜蘭分行所
    開設之帳號00000000000000000 號帳戶之存摺、印章及提款
    卡及不知情之胞兄蕭蔚嵐所有在永豐商業銀行宜蘭分行所開
    設之帳號00000000000000000 號帳戶之存摺、印章及提款卡
    ，借予真實姓名年籍不詳、自稱「彭先生」之成年男子，嗣
    「彭先生」及其所屬詐欺集團成員取得乙○○所交付之前揭
    帳戶後，即基於意圖為自己不法所有之犯意聯絡，由左得偉
    自98年1月5日起至同年月10日止，陸續以臨櫃匯款之方式，
    分作6次將其不法所得新臺幣（下同）244萬3 千元，分別匯
    至乙○○所有上開永豐銀行宜蘭分行帳戶內（共3筆合計125
    萬8 千元）及不知情之蕭蔚嵐所有之上開永豐銀行宜蘭分行
    帳戶內（共3筆合計118萬3 千元）。嗣因左得偉遭警查獲，
    始查知上情，因認被告涉有刑法第339條第1 項、第30條第1
    項之幫助詐欺取財罪嫌。
二、按犯罪事實應依證據認定之，無證據不得認定犯罪事實，又
    不能證明被告犯罪者應諭知無罪之判決，刑事訴訟法第 154
    條第2項、第301 條第1項分別定有明文。次按刑事訴訟法所
    謂認定犯罪事實之證據，係指足以認定被告確有犯罪行為之
    積極證據而言，該項證據自須適合於被告犯罪事實之認定，
    始得採為斷罪資料。如未能發現相當證據，或證據不足以證
    明，自不能以推測或擬制之方法，以為裁判基礎。又檢察官
    就被告犯罪事實，應負舉證責任，並指出證明之方法。因此
    ，檢察官對於起訴之犯罪事實，應負提出證據及說服之實質
    舉證責任。倘其所提出之證據，不足為被告有罪之積極證明
    ，或其指出證明之方法，無從說服法院以形成被告有罪之心
    證，基於無罪推定之原則，自應為被告無罪判決之諭知（最
    高法院29年度上字第3105號、40年度臺上字第86號及92年度
    臺上字第128 號判例參照）。再按刑法之幫助犯，非但行為
    之外形可認為幫助，且必須與正犯有犯意之聯絡。若幫助之
    人，誤信為正當行為，並無違法性之認識，則其行為縱予正
    犯以助力，尚難遽令負幫助之罪責。又刑法之從犯，以在他
    人實施犯罪行為前或實施中，予以助力，為構成要件。若於
    他人犯罪完成後為之幫助，除法律別有處罰規定，應依其規
    定論處罪刑外，尚難以從犯之例相繩（最高法院20年上字第
    1828號、28年上字第1156號判例參照）。
三、公訴意旨認為被告涉有刑法第339條第1 項、第30條第1項之
    幫助詐欺取財罪嫌，係以被告之供述，證人左得偉、蕭蔚嵐
    、柳月英之證述，及被告、證人蕭蔚嵐永豐銀行宜蘭分行帳
    戶交易明細表，左得偉詐欺案件內犯罪工具行動電話簡訊內
    容訊息影本等為其主要論據。然訊據上訴人即被告乙○○雖
    供承伊所有及其兄蕭蔚嵐所有永豐銀行宜蘭分行帳戶均由伊
    在使用，伊有提供帳戶予一名真實姓名生籍不詳自稱「彭先
    生」之人作為匯款用等情，然堅決否認有何幫助詐欺取財之
    犯行，並辯稱：伊在大陸經商，於97年年底或98 年1月間結
    識「彭先生」，因「彭先生」向伊以新臺幣兌換人民幣，故
    要求伊告知帳戶號碼以供匯入新臺幣，待「彭先生」將新臺
    幣款項匯入伊帳戶後，伊則在大陸地區交付等值人民幣予「
    彭先生」，伊不知道匯入款項係詐騙所得等語。經查：
  (一)被告於警詢及偵審中均供承伊所有及其兄蕭蔚嵐所有永豐銀
    行宜蘭分行帳戶均由伊在使用，伊有提供予一名真實姓名年
    籍不詳自稱「彭先生」之人作為匯款帳戶等情，並經證人蕭
    蔚嵐於警詢時證述屬實，且有被告及證人蕭蔚嵐永豐銀行宜
    蘭分行帳戶交易明細表在卷可稽，是被告幫助行為之外形，
    固可認為幫助「彭先生」將新臺幣兌換人民幣之行為，但不
    足以證明被告知悉「彭先生」係詐欺集團成員及所匯款項為
    詐欺犯罪所得，尚難憑此遽認被告與詐欺取財正犯「彭先生
    」間有犯意之聯絡。
  (二)再被告係經證人廖偉禎於97年在大陸廣東省東莞開設之臺菜
    餐廳介紹認識「彭先生」等情，已據證人於原審審理時證稱
    ：「（是否在97、98年左右介紹朋友給被告認識說要從事兩
    岸人民幣跟臺幣的交流？）平常在店裡有許多客人來泡茶，
    大約一、二年前，我記得有個姓彭的客家人，我會給客人名
    片，聽到客家人的口音就打招呼，因而認識這個姓彭的人，
    他說他剛來大陸，要做投資、設廠，當天被告也剛好在我店
    裡泡茶，他們就這樣認識了」、「（是否知道彭先生說有缺
    人民幣，需要兩岸貨幣的交流？）他是有說要投資、設廠，
    不知道臺幣如何進來大陸，剛好蕭先生在店裡，我就問他如
    何將臺幣換成人民幣，蕭先生有給他名片認識」等語明確（
    見原審卷第73頁），足見被告係經證人廖偉禎之介紹後始認
    識「彭先生」，衡情被告係在大陸之臺商，若知悉「彭先生
    」為詐騙集團成員，所匯款項為詐欺犯罪所得，應不可能提
    供帳戶供「彭先生」洗錢至大陸，縱認被告為幫助「彭先生
    」自臺灣洗錢至大陸，為避免被追緝，應以他人名義之銀行
    帳戶作為人頭戶即可，豈有以自己及其兄帳戶作為人頭戶，
    供詐騙集團人員使用，而自行敗露跡證供警察循線逮人之理
    ，在在有違常理，堪信被告係處事不夠謹慎，而受詐欺集團
    成員操弄而不自覺，尚難遽認其有幫助詐欺取財之故意。
  (三)又證人甲○○於本院審理時證稱（與被告隔離訊問）：98年
    1 月間伊受僱於被告在大陸東莞經營之「古意行」內顧店，
    買賣茶葉及腳踏車，其間有位「彭先生」到店裡向被告拿錢
    ，約有三次係由伊交錢給「彭先生」，「彭先生」是客家人
    ，高約170 公分，講國語帶有客家口音。伊記得在元宵節過
    後某日，被告才知道所轉交予「彭先生」的是詐欺集團的錢
    ，而伊是在被告說有收到基隆市警察局傳票要回臺灣一段期
    間，要伊把店顧好，把錢放好，等被告回大陸後告訴伊，伊
    才知道被告轉給「彭先生」的是詐欺集團的錢等語（見本院
    卷第47頁至第49頁），核與被告於本院審理時供稱：「彭先
    生」高約170 公分，講國語帶客家口音，伊直接交錢給「彭
    先生」約有三次，由甲○○轉交約有三次等語幾乎相同（見
    本院卷第49頁反面至第50頁），顯見證人詹智言上述證詞應
    非虛假，堪以採信，足認被告確係於回臺灣接受基隆市警察
    局詢問後，始知悉「彭先生」匯入其與其兄帳戶內之款項為
    詐欺犯罪所得，於事前被告並無違法性之認識，益徵被告確
    無幫助詐欺取財之故意。
  (四)至證人左得偉於原審審理時證稱：伊依綽號「大姐」之人電
    話指示，自98年1 月5日起至98年1月10日止，陸續以臨櫃匯
    款之方式，分作六次將不法所得244萬3千元，分別匯至被告
    及蕭蔚嵐上開永豐銀行宜蘭分行帳戶內（被告帳戶共三筆合
    計125萬8千元，蕭蔚嵐帳戶共三筆合計118萬5千元）等語（
    見原卷第68頁至第71頁），並有匯款單據六紙在卷可稽，又
    證人左得偉因犯詐欺取財罪，經本院判處詐欺取財罪，應執
    有期徒刑三年六月，雖可認定證人左得偉所匯款項皆為詐欺
    所得之金錢，然「彭先生」、「大姐」及證人左得偉等人既
    已取得詐欺金錢，顯見其等詐欺取財之犯罪行為已完成，而
    被告於「彭先生」等人之詐欺取財行為完成後為之幫助，而
    交付帳號供「彭先生」以新臺幣兌換人民幣之行為，應屬事
    後幫助，核與幫助犯之成立要件不符，尚難遽令被告負幫助
    詐欺取財之罪責。
四、綜上所述，檢察官所舉證據，經本院逐一剖析，相互參酌，
    尚不足以積極證明被告有何幫助詐欺取財之故意及與詐欺集
    團成員有何幫助詐欺取財之犯意聯絡，本院無從形成被告成
    立幫助詐欺取財罪之心證。原審未詳勾稽，遽對被告予以論
    罪科刑，容有未合。被告上訴否認犯罪，而指摘原判決不當
    ，為有理由，自應由本院將原判決予以撤銷，基於無罪推定
    之原則，應諭知被告無罪之判決。
據上論斷，應依刑事訴訟法第369條第1項前段、第364條、第301
條第1項，判決如主文。
本案經檢察官陳昱旗到庭執行職務。
中    華    民    國    99    年    8     月    10    日
                  刑事第二十庭審判長法  官  楊貴雄
                                    法  官  許必奇
                                    法  官  周明鴻
以上正本證明與原本無異。
不得上訴。
                                    書記官  郭彥琪
中    華    民    國    99    年    8     月    10    日

司法院資訊處製作；財團法人民間司法改革基金會備份。
